臺灣高等法院民事判決　　　　　　　　100年度上國易字第1號
上　訴　人　許美貴
　　　　　　潘永吉
　　　　　　潘炫助
共　　　同
訴訟代理人　盧之耘律師
上　訴　人　潘玉梅
被　上訴人　台北市殯葬管理處
法定代理人　吳坤宏
訴訟代理人　歐陽更生
上列當事人間請求損害賠償事件，上訴人對於中華民國99年12月
3日臺灣臺北地方法院99年度國字第45號第一審判決提起上訴，
上訴人並為訴之追加，本院於100年6月22日言詞辯論終結，判決
如下：
    主  文
原判決關於駁回上訴人許美貴後開第二項之訴部分，及該部分假
執行之聲請，暨訴訟費用之裁判均廢棄。
被上訴人應給付上訴人許美貴新臺幣壹拾壹萬元，及自民國九十
八年十月二十八日起至清償日止，按週年利率百分之五計算之利
息。
其餘上訴及追加之訴駁回。
第一審、第二審訴訟費用由被上訴人負擔十分之一，餘由上訴人
負擔；追加訴訟費用由上訴人許美貴負擔。
    事實及理由
壹、程序部分：
一、被上訴人法定代理人楊薏霖於本院繫屬中變更為吳坤宏（見
    本院卷第59頁），其具狀聲明承受訴訟，核無不合，應予准
    許，先此敘明。
二、按在第二審為訴之變更或追加，非經他造同意，不得為之，
    但請求之基礎事實同一者，不在此限，民事訴訟法第446條
    第1項、第255條第1項第2款定有明文。本件上訴人於原審主
    張依寄託契約債務不履行法律關係及國家賠償法第2條之規
    定請求被上訴人給付上訴人許美貴新臺幣（下同）1萬2000
    元及利息、並給付上訴人各25萬元及利息。經原審判決全部
    敗訴後，上訴人除追加依侵權行為及國家賠償法第3條之規
    定為請求外，並追加依解除契約回復原狀之規定請求被上訴
    人給付上訴人許美貴5000元及利息。被上訴人雖表示不同意
    （見本院卷第45頁）。惟核其請求之基礎事實係屬同一，與
    前揭規定相符，自應予准許。
貳、實體部分：
一、上訴人主張：上訴人許美貴於民國83年間代理全體上訴人將
    伊等被繼承人潘義昭之骨灰及骨灰罈（下稱為系爭骨灰及骨
    灰罈）寄放在被上訴人所管轄之富德靈骨塔，由被上訴人保
    管，並繳納寄存費5000元。兩造間應成立民法上有償之寄託
    契約，應由被上訴人依民法第589條、第590條及第592條之
    規定，就寄託物即系爭骨灰及骨灰罈之保管負善良管理人應
    盡之注意義務。然上訴人於98年3月23日前往祭拜時發現系
    爭骨灰及骨灰罈遺失，迄未尋獲，顯係被上訴人疏於注意所
    致。爰依民法第226條、第184條第1項前段、第188條之規定
    ，請求被上訴人給付上訴人許美貴因系爭骨灰罈遺失之損害
    賠償1萬2000元，並給付上訴人因系爭骨灰遺失所受各10萬
    元之財產上損害賠償。又被上訴人因系爭骨灰及骨灰罈遺失
    ，無法返還寄託物，自屬給付不能，上訴人依民法第226條
    、第256條之規定，以100年4月21日民事上訴理由(二)狀繕本
    之送達為解除契約之意思表示，並依民法259條第1款回復原
    狀之規定，請求被上訴人將寄存費5000元返還上訴人許美貴
    。又先人骨灰或骨骸對於繼承人而言，係無可取代之對先人
    之景仰、追思、祭祀等權利之精神寄託，上訴人因系爭骨灰
    之遺失，無法再由追悼儀式獲致心靈上之慰藉，而受有相當
    程度之精神上痛苦，爰依民法第227條之1準用第195條、民
    法第184條第1項前段、第188條、第195條之規定，請求被上
    訴人給付上訴人各15萬元之非財產上損害賠償。惟如認兩造
    間所成立者為公法上之法律關係，上訴人亦已依國家賠償法
    相關規定向被上訴人請求賠償協議未果，爰依國家賠償法第
    2條第2項、第3條第1項、第5條、第7條之規定，請求被上訴
    人就上訴人所受上揭損害負國家賠償責任。（上訴人於原審
    請求：(一)被上訴人給付上訴人許美貴1萬2000元及自98年10
    月26日起至清償日止，按週年利率5％計算之利息。(二)被上
    訴人應給付上訴人各25萬元，及其中上訴人許美貴自98年10
    月26日起，上訴人潘炫助、潘永吉自99年6月17日起，上訴
    人潘玉梅自99年8月13日起，均至清償日止，按週年利率5％
    計算之利息。(三)願供擔保請准宣告假執行。原審判決上訴人
    全部敗訴。）上訴及追加聲明：(一)原判決廢棄。(二)被上訴人
    應給付上訴人許美貴1萬2000元及自98年10月26日起至清償
    日止，按週年利率5％計算之利息。(三)被上訴人應給付上訴
    人許美貴5000元及自98年10月26日起至清償日止，按週年利
    率5％計算之利息。(四)被上訴人應給付上訴人各25萬元，及
    其中上訴人許美貴自98年10月26日起，上訴人潘炫助、潘永
    吉自99年6月17日起，上訴人潘玉梅自99年8月13日起，均至
    清償日止，按週年利率5％計算之利息。
二、被上訴人則以：上訴人許美貴於83年5月4日申請使用被上訴
    人所管轄富德靈骨樓之骨灰存放設施，於繳納寄存規費5000
    元核准後，將系爭骨灰及骨灰罈寄存於該靈骨樓內。然被上
    訴人僅提供殯葬設施供民眾寄存骨灰罐，對骨灰及骨灰罐並
    未允為保管，相關法令亦未規範殯葬設施經營或管理應對骨
    灰及骨灰罈負保管責任，本件應屬公營造物設施使用之公法
    關係，與私法上寄託契約無涉；且僅上訴人許美貴一人申請
    使用，與其餘上訴人並無關聯。上訴人請求債務不履行及侵
    權行為之損害賠償，並主張解除契約回復原狀，均乏所據。
    又被上訴人機關管理門禁森嚴，除清明、中元期間因人潮眾
    多之情形外，民眾進出須經登記，各樓層並裝設監視器，已
    足以維護相當程度之安全，設置及管理並無欠缺；系爭骨灰
    及骨灰罈之遺失，乃偶發失竊事件，並無任何事實證明係被
    上訴人機關人員故意或過失之積極或怠忽執行職務行為所致
    ，與國家賠償法第2條、第3條之構成要件未合。上訴人請求
    國家賠償，亦乏所據。縱認被上訴人應負損害賠償責任，然
    上訴人並未證明系爭骨灰罈之確實價值，系爭骨灰亦無社會
    經濟交易上之價值，其遺失復與上訴人之身體、健康、名譽
    、自由、信用、隱私、貞操等人格權無關，亦未侵害上訴人
    許美貴基於配偶之身分法益。則上訴人請求財產及非財產上
    之損害賠償，俱無理由等語，資為抗辯；答辯聲明：上訴及
    追加之訴均駁回。
三、本件上訴人許美貴於83年間將伊之被繼承人潘義昭之骨灰及
    骨灰罈寄放在被上訴人所管轄之富德靈骨塔，並繳納寄存規
    費5000元，惟上訴人於98年3月23日前往祭拜時發現系爭骨
    灰罈及骨灰遺失，且迄未尋獲之情，已為兩造所不爭執（見
    原審卷第38頁背面、第48頁背面），並有寄存證、被上訴人
    98年11月16日北市宇總字第0980901200號函影本可稽（見原
    審卷第3頁、第4頁），應與事實相符。又上訴人主張：兩造
    間就系爭骨灰及骨灰罈之寄存，乃民法上寄託契約關係，被
    上訴人應就寄託物之遺失負債務不履行之損害賠償責任等語
    ，雖經被上訴人否認。然稱寄託者，謂當事人一方以物交付
    他方，他方允為保管之契約，民法第589條第1項定有明文。
    故寄託契約之成立，係基於寄託人及受寄人之合意，由寄託
    人將寄託物交付受寄人，並由受寄人自己管領為要件。查本
    件被上訴人於上訴人許美貴提出申請並繳付費用5000元後，
    既同意將其配偶潘義昭之骨灰及骨灰罈存放在台北市富德靈
    骨塔5樓1區13排133號之特定櫃位，並交付載有「骨灰箱（
    骨罈），倘中途提領，應檢附原寄存證，..」、「骨灰箱（
    骨罈）在寄存期內，倘遇天災及人力所不能維護而有損壞等
    情事，殯儀館恕不負責」等寄存規定之寄存證乙紙為憑（見
    本院卷第64頁）。顯然被上訴人非僅單純提供靈骨塔之公有
    公共設施供民眾使用，且於同意寄存系爭骨灰罈及骨灰之申
    請時，已與上訴人許美貴成立契約，並以該寄存證列載之寄
    存規定作為兩造權利義務之規範。再參以靈骨塔內存放系爭
    骨灰及骨灰罈之骨灰櫃鑰匙係由被上訴人持有，平日並設有
    門禁管制，需經登記始得入內參祭各節，已為被上訴人自承
    屬實（見原審卷第29頁背面、第46頁背面、本院卷第76頁背
    面），可知被上訴人就受寄之骨灰及骨灰罈已允為保管於特
    定櫃位，並置於其實際管領之下，須由申請人出示寄存證始
    得領回，被上訴人並承諾對於系爭骨灰及骨灰罈因天災及人
    力所不能維護以外之其他原因所造成之損壞負責。核其契約
    內容與公法規定及公權力之行使無涉，所規範者乃兩造間私
    法上之權利義務，且與上開民法寄託契約之要件悉相符合。
    從而，被上訴人與上訴人許美貴間所成立者，應屬民法上寄
    託關係，洵堪予認定。至於上訴人雖主張：系爭骨灰及骨灰
    罈係由上訴人許美貴代理其他上訴人共同申請寄放，寄託之
    法律關係成立於全體上訴人與被上訴人之間云云，惟未舉證
    以實其說，且核與寄存證上記載申請人僅上訴人許美貴之文
    義，顯然未符。上訴人許美貴於申請寄存時既未表明代理之
    意旨，應認寄託契約之主體僅為上訴人許美貴與被上訴人，
    其餘上訴人自無從依契約關係主張權利，亦甚明瞭。
四、按寄託物返還之期限，雖經約定，寄託人仍得隨時請求返還
    ，民法第597條定有明文。又按受寄人保管寄託物，應與處
    理自己事務為同一之注意，其受有報酬者，應以善良管理人
    之注意為之，民法第590條定有明文。是受有報酬之受寄人
    ，對於寄託物之滅失，非證明自己於善良管理人之注意無所
    欠缺，不能免其賠償責任（最高法院29年上字第1139號判例
    意旨參照）。本件被上訴人於受領5000元寄存費用後，同意
    受寄系爭骨灰及骨灰罈於富德靈骨塔，就系爭骨灰及骨罈莫
    名遺失，既未能證明對該寄託物之保管，已盡善良管理人之
    注意義務，復未證明該寄託物之遺失，係因天災及人力所不
    能維護之原因所肇致。則上訴人許美貴主張：被上訴人因系
    爭骨灰罈及骨灰遺失，已無從返還，應依民法第226條之規
    定，負損害賠償責任等語，洵屬有據。再按當事人已證明受
    有損害而不能證明其數額或證明顯有重大困難者，法院應審
    酌一切情況，依所得心證定其數額，民事訴訟法第222條第2
    項定有明文。上訴人許美貴就因系爭骨灰罈遺失所生之損害
    ，雖未能提出單據證明之；惟衡情當具有中等品質，且審酌
    系爭骨灰罈應有之客觀財產價值，依被上訴人提出「台北縣
    殯葬服務市價參考表」所示骨灰罐價格區間係在5000元至50
    000元之間（見原審卷第56頁背面），以及系爭骨灰罈已使
    用多年各節，依上開規定認定上訴人許美貴因系爭骨灰罈遺
    失所受損害為1萬元，應由被上訴人負責賠償。至於系爭骨
    灰對其家屬親友而言，雖有其紀念性，然既未具有客觀研究
    、教育或歷史意義，自無市場上經濟交易價值可言，上訴人
    許美貴請求賠償此部分財產上之損害，自屬無據。又按債務
    人因債務不履行，致債權人之人格權受侵害者，準用民法第
    192條至第195條及第197條之規定，負損害賠償責任，民法
    第227條之1定有明文；不法侵害他人之身體、健康、名譽、
    自由、信用、隱私、貞操，或不法侵害其他人格法益而情節
    重大者，被害人雖非財產上之損害，亦得請求賠償相當之金
    額，同法第195條規定甚明。查先人骨灰或骨骸之供奉與祭
    祀，雖非繼承人對於先人表達追思、悼念之唯一方式，然已
    形成社會上普遍認同遵循之民間儀式及倫理觀念。上訴人許
    美貴因系爭骨灰之遺失，致無法依社會一般風俗民情表達對
    至親之緬懷以取得心靈之慰藉，堪認其人格法益已受侵害，
    於精神上確受有相當程度之痛苦。則其主張應由被上訴人依
    上開規定負非財產上之損害賠償責任，於法應無不合。茲審
    酌上訴人資力狀況不佳，有稅務電子閘門財產所得調件明細
    表可稽（見本院聲國卷第8頁），並參以上揭民間對先人祭
    祀之風俗習慣、所遺失之寄託物乃上訴人許美貴配偶之骨灰
    、惟已辭世多年及其他一切情狀，認上訴人許美貴請求被上
    訴人賠償之非財產上損害賠償以10萬元為適當。又給付無確
    定期限者，債務人於債權人得請求給付時，經其催告而未為
    給付，自受催告時起，負遲延責任；其經債權人起訴而送達
    訴狀，或依督促程序送達支付命令，或為其他相類之行為者
    ，與催告有同一之效力，民法第229條定有明文。另遲延之
    債務，以支付金錢為標的者，債權人得請求依法定利率計算
    之遲延利息，同法第233條亦有明文。本件上訴人許美貴係
    以98年10月26日之賠償請求書向被上訴人請求損害賠償，並
    經被上訴人於翌日收受乙節，有賠償請求書影本乙紙為證（
    見原審第32頁）。則其可得請求被上訴人給付之法定遲延利
    息，應自98年10月28日起算，至為灼然。上訴人許美貴逾此
    部分之請求，洵屬無據。至於被上訴人雖因系爭骨灰及骨灰
    罈之遺失，致無從於寄託契約消滅時返還寄託物，然其依寄
    託契約所應提供塔位以保管寄託物之義務，並非不能履行，
    自無給付不能之情事。從而，被上訴人許美貴主張依民法第
    256條、第259條之規定解除契約並請求返還寄存費5000元及
    利息云云，洵屬無據，自不應准許。
五、另按當事人之適格，為法院應依職權調查之事項（最高法院
    32年上字第160號判例意旨參照）。又訴訟標的對於共同訴
    訟之各人必須合一確定者，必須一同起訴或一同被訴，其當
    事人之適格，始能謂無欠缺；公同共有物權利之行使，除依
    其公同關係所由規定之法律或契約另有規定外，應得公同共
    有人全體之同意，而以公同共有之財產為訴訟標的者，其法
    律關係之性質既須合一確定，故非由公同共有人全體或得其
    他公同共有人全體之同意起訴或被訴，則於當事人之適格即
    有欠缺（最高法院41年台上字第170號判例意旨參照）。至
    於繼承人有數人時，在分割遺產前，各繼承人對於遺產全部
    為公同共有，為民法第1151條所明定。繼承人因繼承而取得
    之遺產，於受侵害時，其所生之損害賠償債權，乃公同共有
    債權，此損害賠償債權既為全體繼承人公同共有，則繼承人
    即公同共有人中一人或數人，請求就自己可分得之部分為給
    付，仍非法之所許（最高法院87年度台上字第2473號民事判
    決意旨參照）。本件寄託於被上訴人靈骨塔內之系爭骨灰既
    屬上訴人及潘義昭之其他繼承人所繼承遺產之一部，屬全體
    繼承人公同共有。則上訴人主張：系爭骨灰因被上訴人保管
    不慎遺失，應由被上訴人依民法侵權行為或國家賠償法之規
    定負損害賠償責任云云，縱非無據，依前揭說明，亦應由潘
    義昭之繼承人全體或得其他公同共有人全體之同意共同行使
    ，當事人始為適格。然潘義昭之繼承人除上訴人外，尚有訴
    外人潘永河之情，有繼承系統表、戶籍謄本等件可稽（見原
    審卷第6頁至第9頁），且為上訴人自承屬實（見本院卷第50
    頁）。上訴人復未就本件起訴已取得訴外人潘永河同意乙節
    ，舉證以實其說。揆諸前開說明，其依侵權行為或國家賠償
    法之規定，請求被上訴人給付上訴人各25萬元之損害賠償，
    當事人顯不適格，自不應准許。
六、綜上所述，上訴人許美貴依寄託契約債務不履行之法律關係
    ，請求被上訴人給付11萬元，及自98年10月28日起至清償日
    止，按週年利率5％計算之利息，為有理由，應予准許；上
    訴人其餘請求，為無理由，應予駁回。原審就上訴人許美貴
    請求被上訴人給付11萬元本息部分，為上訴人許美貴敗訴之
    判決，尚有未洽，上訴意旨求予廢棄改判，為有理由，爰由
    本院予以廢棄改判如主文第2項所示。至於上訴人於原審請
    求不應准許部分，原審為上訴人敗訴之判決，並駁回其假執
    行之聲請，經核於法並無不合，上訴意旨求予廢棄改判，為
    無理由，應駁回其上訴。上訴人許美貴追加之訴依解除契約
    回復原狀之規定，請求被上訴人給付5000元及利息，為無理
    由，應予駁回。
七、本件事證已臻明確，兩造其餘攻擊防禦及未經援用之證據，
    經審酌後核與判決結果不生影響，爰不一一論述，附此敘明
八、據上論結，本件上訴人之上訴為一部有理由、一部無理由，
    追加之訴為無理由；依民事訴訟法第450條、第449條第1項
    、第79條、第85條第1項前段，判決如主文。
中    華    民    國   100    年    7     月    13    日
                    民事第十二庭
                        審判長法  官  吳謀焰
                              法  官  李昆曄
                              法  官  李瑜娟
正本係照原本作成。
不得上訴。
中    華    民    國   100    年    7     月    15    日
                              書記官  黃瑞芬